ACORDAO-COMPLETO-2539476

ACÓRDÃO 3205/2022 ATA 21/2022 - SEGUNDA CÂMARA

VISTOS, relatados e discutidos estes autos referentes à Tomada de Contas Especial instaurada pela Secretaria Especial da Cultura (antigo Ministério da Cultura - MinC) , atualmente vinculada ao Ministério do Turismo, tendo por responsáveis a empresa Y.C.O. Promoções e Produções de Eventos Ltda. - ME e o seu sócio administrador, Sr. José Cícero da Silva, em razão da não comprovação da regular aplicação dos recursos captados para o projeto cultural "O som instrumental de BH" (Pronac 11-2689) , com base na Lei Rouanet (Lei 8.313/1991) e na Portaria/MINC 352/2011.
ACORDAM os Ministros do Tribunal de Contas da União, reunidos em sessão da Segunda Câmara, ante as razões expostas pelo Relator, em:
9.1. com fulcro nos arts. 1º, inciso I, 16, inciso III, alíneas "b" e "c", 19, caput, e 23, inciso III, da Lei 8.443/1992, julgar irregulares as contas da empresa Y.C.O. Promoções e Produções de Eventos Ltda. - ME e do Sr. José Cícero da Silva, e condená-los, solidariamente, ao pagamento da quantia de R$ 300.000,00 (trezentos mil reais) , acrescida da atualização monetária e dos juros de mora, calculados a partir de 27/02/2012 até a data da efetiva quitação, fixando-lhes o prazo de 15 (quinze) dias, a contar do recebimento das notificações, para que comprovem, perante o Tribunal (art. 214, inciso III, alínea  "a", do Regimento Interno/TCU) , o recolhimento da dívida ao Fundo Nacional de Cultura, nos termos da legislação em vigor;
9.2. aplicar, individualmente, à empresa Y.C.O. Promoções e Produções de Eventos Ltda. - ME e ao Sr. José Cícero da Silva a multa prevista no art. 57 da Lei 8.443/1992, no valor de R$ 55.000,00 (cinquenta e cinco mil reais) , fixando-lhes o prazo de 15 (quinze) dias, a contar das notificações, para que comprovem, perante o Tribunal (art. 214, inciso III, alínea a, do Regimento Interno/TCU) , o recolhimento da dívida ao Tesouro Nacional, atualizada monetariamente desde a data deste Acórdão até a data do efetivo recolhimento, se for paga após o vencimento, na forma da legislação em vigor:
9.3. autorizar, caso requerido, nos termos do art. 26 da Lei 8.443/1992, o parcelamento das dívidas em até 36 (trinta e seis) parcelas mensais e sucessivas, sobre as quais incidirão os correspondentes acréscimos legais (débito: atualização monetária e juros de mora; multa: atualização monetária) , esclarecendo aos responsáveis que a falta de pagamento de qualquer parcela importará no vencimento antecipado do saldo devedor (art. 217, § 2º, inciso II, do Regimento Interno/TCU) , sem prejuízo das demais medidas legais;   
9.4. autorizar, desde logo, a cobrança judicial das dívidas a que se referem os subitens 9.1 e 9.2 deste Acórdão, caso não atendidas as notificações, com base no art. 28, inciso II, da Lei 8.443/1992; 
9.5. enviar cópia deste Acórdão à Procuradoria da República no Estado de Minas Gerais, nos termos do § 3º do art. 16 da Lei 8.443/1992 c/c o § 7º do art. 209 do Regimento Interno/TCU, para adoção das medidas cabíveis, bem como à Secretaria Especial da Cultura/Ministério do Turismo para ciência.

Tomada de Contas Especial em razão da não comprovação da regular aplicação dos recursos captados com base na Lei Rouanet para execução de projeto cultural.

Segunda Câmara

Secretaria Especial de Cultura/Ministério do Turismo.

3. Responsáveis: Y.C.O Promoções e Produções de Eventos Ltda. - ME (04.955.354/0001-40) e José Cícero da Silva (XXX.705.796-XX).

13.1. Ministros presentes: Aroldo Cedraz (na Presidência) e Antonio Anastasia.
13.2. Ministros-Substitutos convocados: Marcos Bemquerer Costa (Relator) e André Luís de Carvalho.

MARCOS BEMQUERER

Trata-se da Tomada de Contas Especial instaurada pela Secretaria Especial da Cultura (antigo Ministério da Cultura - MinC) , atualmente vinculada ao Ministério do Turismo, tendo por responsáveis a empresa Y.C.O. Promoções e Produções de Eventos Ltda. - ME e o seu sócio administrador, Sr. José Cícero da Silva, em razão da não comprovação da regular aplicação dos recursos captados para o projeto cultural "O som instrumental de BH" (Pronac 11-2689) , com base na Lei Rouanet (Lei 8.313/1991) e na Portaria/MINC 352/2011 (peça 4, p. 2) .
2.	Transcrevo, a seguir, com os devidos ajustes de forma, excerto da instrução da Secretaria de Controle Externo de Tomada de Contas Especial - SecexTCE, por meio do qual o presente feito foi assim historiado e analisado (peça 77) : 
"HISTÓRICO
2. Em 5/10/2018, com fundamento na IN/TCU 71/2012, alterada pela IN/TCU 76/2016 e DN/TCU 155/2016, o dirigente da Secretaria Especial da Cultura autorizou a instauração da tomada de contas especial (peça 42) . O processo foi registrado no sistema e-TCE com o número 1389/2019.
3. A Portaria/MinC 352/2011, publicada em 28/06/2011, autorizou a captação do valor de apoio, totalizando R$ 399.255,00, no período de 28/06/2011 a 31/12/2013 (peça 4) , com prazo para execução dos recursos 27/02/2012 a 31/12/2013, recaindo o prazo para prestação de contas em 30/1/2014.
4. A empresa proponente captou recursos autorizados, no montante de R$ 300.000,00, conforme atestam os recibos (peça 5) e extratos bancários (peças 8 e 20) .
5. O fundamento para a instauração da Tomada de Contas Especial, conforme consignado na matriz de responsabilização elaborada pelo tomador de contas, foi a constatação da seguinte irregularidade: 
'Descumprimento do objeto devido à alteração de enquadramento no âmbito do projeto O SOM INSTRUMENTAL DE BH'.
6. Os responsáveis arrolados na fase interna foram devidamente comunicados e, diante da ausência de justificativas suficientes para elidir a irregularidade e da não devolução dos recursos, instaurou-se a tomada de contas especial.
7. No relatório (peça 57) , o tomador de contas concluiu que o prejuízo importaria no valor original de R$ 300.000,00, imputando-se a responsabilidade a Y.C.O Promoções e Produções de Eventos Ltda. - ME e José Cícero da Silva, na condição de dirigente.
8. Em 20/7/2020, a Controladoria-Geral da União emitiu o relatório de auditoria (peça 59) , em concordância com o relatório do tomador de contas. O certificado de auditoria e o parecer do dirigente do órgão de controle interno concluíram pela irregularidade das presentes contas (peças 60 e 61) .
9. Em 29/7/2020, o ministro responsável pela área atestou haver tomado conhecimento das conclusões contidas no relatório e certificado de auditoria, bem como do parecer conclusivo do dirigente do órgão de controle interno, manifestando-se pela irregularidade das contas, e determinou o encaminhamento do processo ao Tribunal de Contas da União (peça 62) .
10. Na instrução inicial (peça 66) , analisando-se os documentos nos autos, a auditora federal de controle externo propôs que fosse realizada citação, da seguinte maneira (...) :
11. Já o titular da subunidade técnica propôs que a citação fosse realizada da seguinte forma (peça 67) :
- Irregularidade: não comprovação da boa e regular aplicação dos recursos federais repassados por força do Projeto Cultural Pronac 11-2689, em decorrência da reprovação da prestação de contas final devido à alteração do objeto do projeto sem anuência do órgão repassador e à ausência de documentos na prestação de contas que comprovassem o atendimento às condições de acessibilidade nos locais onde foram realizadas as apresentações musicais objeto do projeto.
- Evidências da irregularidade: documentos técnicos presentes nas peças 1, 9, 10 e 26.
- Normas infringidas: art. 37, caput, c/c o art. 70, parágrafo único, da Constituição da República Federativa do Brasil; art. 93 do Decreto-lei 200/1967; art. 66 do Decreto 93.872/1986; artigo 1º da Lei 8.313/1991; art. 31 do Decreto 5.671/2006; arts. 23 e 65, § 2º, inciso V, da IN 1/2010.
- Débito relacionado aos responsáveis José Cícero da Silva (CPF: XXX.705.796-XX) e Y.C.O Promoções e Produções de Eventos Ltda. - ME (CNPJ: 04.955.354/0001-40) :
	Data de ocorrência
	Valor histórico (R$) 

	27/2/2012
	300.000,00

- Cofre credor: Fundo Nacional de Cultura.
- Responsável: Y.C.O Promoções e Produções de Eventos Ltda. - ME (CNPJ: 04.955.354/0001-40) .
- Conduta: executar objeto diferente do pactuado com o órgão repassador; não apresentar documentos que evidenciassem a democratização do acesso à cultura do projeto cultural Pronac 11-2689, já que não se comprovou que os locais onde foram realizadas as apresentações musicais atenderam às condições de acessibilidade estabelecidas com o órgão repassador.
- Nexo de causalidade: ao executar objeto diferente do pactuado com o órgão repassador e ao não apresentar documentos que evidenciassem a democratização do acesso à cultura no Pronac 11-2689 e o cumprimento das condições de acessibilidade nos locais dos eventos, não comprovou a geração do benefício esperado para a população, o que implica a inexecução do objeto pactuado e gera danos ao erário correspondente ao valor total repassado pela União. Além disso, o objeto efetivamente entregue ao público permitiria o abatimento de apenas R$ 90.000,00 do imposto de renda do patrocinador, e não de R$ 300.000,00, como efetivamente ocorreu, tendo em vista que apresentações de música popular seriam classificadas nos termos do art. 26 da Lei 8.313/1991 e não nos termos do art. 18, como constou do recibo, resultando em prejuízo ao erário no valor de R$ 210.000,00.
- Culpabilidade: não há excludentes de ilicitude, de culpabilidade e de punibilidade; é razoável supor que seu administrador tinha consciência da ilicitude de sua conduta; era exigível conduta diversa da praticada, qual seja, executar o objeto proposto ao órgão repassador e apresentar todos os documentos necessários para comprovar o atendimento às condições de acessibilidade, conforme acordado com o Ministério da Cultura. 
- Responsável: José Cícero da Silva (CPF: XXX.705.796-XX) .
- Conduta, nexo de causalidade e culpabilidade: [idem ao texto dos correspondentes itens acima]. 
12. Transcreve-se a análise que fundamentou a proposta da subunidade técnica (peça 67) :
'Manifesto-me de acordo com a instrução precedente, não havendo qualquer ressalva a se fazer quanto ao cerne da proposta de encaminhamento.
2.	Entendo, entretanto, reforçar as razões que motivaram o débito, com reflexos no nexo de causalidade.
3.	Por ocasião da revisão da instrução, a Auditora me alertou que projetos de música instrumental permitem abatimento de 100% do valor patrocinado, enquanto projetos de música popular não são beneficiados da mesma forma, sendo possível apenas o abatimento de 30% do valor do patrocínio nos termos dos seguintes dispositivos legais:
'Lei 8.313/1991 (Lei Rouanet) 
 (...) 
Art. 18. Com o objetivo de incentivar as atividades culturais, a União facultará às pessoas físicas ou jurídicas a opção pela aplicação de parcelas do Imposto sobre a Renda, a título de doações ou patrocínios, tanto no apoio direto a projetos culturais apresentados por pessoas físicas ou por pessoas jurídicas de natureza cultural, como através de contribuições ao FNC, nos termos do art. 5º, inciso II, desta Lei, desde que os projetos atendam aos critérios estabelecidos no art. 1º desta Lei. (Redação dada pela Lei nº 9.874, de 1999) 
§ 1º Os contribuintes poderão deduzir do imposto de renda devido as quantias efetivamente despendidas nos projetos elencados no § 3º, previamente aprovados pelo Ministério da Cultura, nos limites e nas condições estabelecidos na legislação do imposto de renda vigente, na forma de: (Incluído pela Lei nº 9.874, de 1999) 
a) doações; e (Incluída pela Lei nº 9.874, de 1999) 
b) patrocínios. (Incluída pela Lei nº 9.874, de 1999) 
§ 2º As pessoas jurídicas tributadas com base no lucro real não poderão deduzir o valor da doação ou do patrocínio referido no parágrafo anterior como despesa operacional. (Incluído pela Lei nº 9.874, de 1999) 
§ 3º As doações e os patrocínios na produção cultural, a que se refere o § 1º, atenderão exclusivamente aos seguintes segmentos: (Redação dada pela Medida Provisória nº 2.228-1, de 2001) 
a) artes cênicas; (Redação dada pela Medida Provisória nº 2.228-1, de 2001) 
b) livros de valor artístico, literário ou humanístico; (Redação dada pela Medida Provisória nº 2.228-1, de 2001) 
c) música erudita ou instrumental; (Redação dada pela Medida Provisória nº 2.228-1, de 2001) 
d) exposições de artes visuais; (Redação dada pela Medida Provisória nº 2.228-1, de 2001) 
e) doações de acervos para bibliotecas públicas, museus, arquivos públicos e cinematecas, bem como treinamento de pessoal e aquisição de equipamentos para a manutenção desses acervos; (Redação dada pela Medida Provisória nº 2.228-1, de 2001) 
f) produção de obras cinematográficas e videofonográficas de curta e média metragem e preservação e difusão do acervo audiovisual; e (Incluída pela Medida Provisória nº 2.228-1, de 2001) 
g) preservação do patrimônio cultural material e imaterial. (Incluída pela Medida Provisória nº 2.228-1, de 2001) 
h) construção e manutenção de salas de cinema e teatro, que poderão funcionar também como centros culturais comunitários, em Municípios com menos de 100.000 (cem mil) habitantes. (Incluído pela Lei nº 11.646, de 2008) 
 (...) 
Art. 26. O doador ou patrocinador poderá deduzir do imposto devido na declaração do Imposto sobre a Renda os valores efetivamente contribuídos em favor de projetos culturais aprovados de acordo com os dispositivos desta Lei, tendo como base os seguintes percentuais: (Vide arts. 5º e 6º, inciso II, da Lei nº 9.532 de 1997) 
I - no caso das pessoas físicas, oitenta por cento das doações e sessenta por cento dos patrocínios;
II - no caso das pessoas jurídicas tributadas com base no lucro real, quarenta por cento das doações e trinta por cento dos patrocínios.
§ 1º A pessoa jurídica tributada com base no lucro real poderá abater as doações e patrocínios como despesa operacional.' (...) (grifei) 
4.	No Campo 1 (Tipo de Operação) do Recibo que consta da peça 5, verifica-se que a transferência de recursos da empresa Souza Cruz S.A em prol do projeto, no valor de R$ 300.000,00, foi classificada como patrocínio tipificado no art. 18 da Lei 8.313/1991. E isso estava correto, visto que o objeto do projeto era apresentações de música instrumental em BH, conforme previsto no art. 18, § 3º, alínea 'c', da Lei supracitada.
5.	Ocorre que o proponente alterou unilateralmente o objeto do projeto, promovendo apresentações de música popular, conforme relatado no item 17 da instrução precedente.
6.	Entendo que, ao disponibilizar ao público apresentações que, ao ver do legislador, mereceriam o apoio governamental no valor correspondente a apenas 30% do patrocínio, o proponente causou um débito no valor equivalente a 70% do referido auxílio privado.
7.	Isto porque, ao aprovar o projeto, a Secretaria da Cultura 'contratou' apresentações culturais que valiam R$ 300.000,00, na ótica do legislador da Lei Rouanet, mas a população beneficiada recebeu do proponente apresentações 'de menor valor cultural', também na visão do legislador, e que teriam custado ao governo federal apenas R$ 90.000,00 em renúncias de receita, caso o projeto previsse, desde o início, música popular.'
13. O titular da unidade técnica acatou a proposta da subunidade técnica e em cumprimento ao pronunciamento da unidade (peça 68) , foi efetuada citação dos responsáveis, nos moldes adiante:
a) Y.C.O Promoções e Produções de Eventos Ltda. - ME : 
	Comunicação: Ofício 44710/2021 - Seproc (peça 71) .
Data da Expedição: 15/9/2021.
Data da Ciência: 18/9/2021 (peça 73) .
Nome Recebedor: Maria Cícera.
Observação: ofício enviado para o endereço do responsável, conforme pesquisa na base de dados no sistema da Receita Federal, custodiada pelo TCU.
Fim do prazo para a defesa: 3/10/2021.
	
b) José Cícero da Silva:
	Comunicação: Ofício 44706/2021 - Seproc (peça 72) .
Data da Expedição: 15/9/2021.
Data da Ciência: 18/9/2021 (peça 74) .
Observação: ofício enviado para o endereço do responsável, conforme pesquisa na base de dados no sistema da Receita Federal, custodiada pelo TCU.
Fim do prazo para a defesa: 3/10/2021.
	
14. Conforme Despacho de Conclusão das Comunicações Processuais (peça 76) , as providências inerentes às comunicações processuais foram concluídas. 
15. Os responsáveis Y.C.O Promoções e Produções de Eventos Ltda. - ME e José Cícero da Silva apresentaram alegações de defesa de forma conjunta (peça 75) , as quais passamos a analisar.
ANÁLISE DOS PRESSUPOSTOS DE PROCEDIBILIDADE DA IN/TCU 71/2012
Avaliação de Viabilidade do Exercício do Contraditório e da Ampla Defesa
16. Verifica-se que não houve o transcurso de mais de dez anos desde o fato gerador sem que tenha havido a notificação dos responsáveis pela autoridade administrativa federal competente (art. 6º, inciso II, c/c art. 19 da IN/TCU 71/2012, modificada pela IN/TCU 76/2016) , uma vez que o fato gerador da irregularidade sancionada ocorreu em 27/2/2012, e os responsáveis foram notificados sobre a irregularidade pela autoridade administrativa competente conforme abaixo:
 - Y.C.O Promoções e Produções de Eventos Ltda. - ME, por meio do ofício acostado à peça 31, recebido em 22/6/2018, conforme AR (peça 34) .
- José Cícero da Silva, por meio do ofício acostado à peça 33, recebido em 22/6/2018, conforme AR (peça 36) .
Valor de Constituição da TCE 	
17. Verifica-se, ainda, que o valor atualizado do débito apurado (sem juros) em 1º/1/2017 é de R$ 418.620,00, portanto superior ao limite mínimo de R$ 100.000,00, na forma estabelecida nos arts. 6º, inciso I, e 19 da IN/TCU 71/2012, modificada pela IN/TCU 76/2016. 
OUTROS PROCESSOS/DÉBITOS NOS SISTEMAS DO TCU COM OS MESMOS RESPONSÁVEIS
18. Informa-se que foi encontrado processo no Tribunal com os mesmos responsáveis:
	Responsável
	Processos

	Y.C.O Promoções e Produções de Eventos Ltda. - ME.  
	TC Processo 009.647/2019-8 [TCE, aberto, Tomada de Contas Especial instaurado pelo Ministério da Cultura, atual Ministério da Cidadania, em razão da impugnação parcial das despesas realizadas pela proponente, a empresa Y.C.O. Promoções e Produções de Eventos Ltda., com os recursos do Projeto PRONAC nº 08-2045]
TC Processo 006.435/2019-0 [TCE, aberto, 'TCE instaurada pelo (a) Secretaria Especial de Cultura em razão de não comprovação da regular aplicação dos recursos repassados pela União, Lei Rouanet, que teve por objeto Realização de shows de música instrumental nos postos de gasolina em pontos estratégicos das estradas do Brasil, com a participação de profissionais da área da psicopedagogia, alertando à população quanto às penalidades e a importância de se combater a prostituição infantil nas estradas brasileiras. (nº da TCE no sistema: 755/2017) ']
TC Processo 012.674/2021-4 [CBEX, encerrado, 'Cobrança Executiva de débito originária do (s) Acórdão 10197/2020-TCU-Primeira Câmara, referente ao TC Processo 006.435/2019-0]

	José Cícero da Silva
	TC Processo 009.647/2019-8 [TCE, aberto, 'Tomada de Contas Especial instaurado pelo Ministério da Cultura, atual Ministério da Cidadania, em razão da impugnação parcial das despesas realizadas pela proponente, a empresa Y.C.O. Promoções e Produções de Eventos Ltda., com os recursos do Projeto PRONAC nº 08-2045']
TC Processo 006.435/2019-0 [TCE, aberto, 'TCE instaurada pelo (a) Secretaria Especial de Cultura em razão de não comprovação da regular aplicação dos recursos repassados pela União, Lei Rouanet, que teve por objeto Realização de shows de música instrumental nos postos de gasolina em pontos estratégicos das estradas do Brasil, com a participação de profissionais da área da psicopedagogia, alertando à população quanto às penalidades e a importância de se combater a prostituição infantil nas estradas brasileiras. (nº da TCE no sistema: 755/2017) ']
TC Processo 012.674/2021-4 [CBEX, encerrado, 'Cobrança Executiva de débito originária do (s) Acórdão 10197/2020-TCU-Primeira Câmara, referente ao TC Processo 006.435/2019-0']

19. A tomada de contas especial está, assim, devidamente constituída e em condição de ser instruída.
EXAME TÉCNICO
Alegações de defesa de Y.C.O Promoções e Produções de Eventos Ltda. - ME e José Cícero da Silva (peça 75) 
20. Alegam que 'todas as apresentações musicais no Projeto 'O Som Instrumental de BH', Pronac 11-2689, tiveram em seus repertórios toda uma apresentação instrumental, conforme foi a realização deste projeto e enviamos inclusive DVDs para demonstrar tais apresentações junto à Prestação de Contas' (peça 75, p. 1) .
21. E que 'mesmo com todas estas informações enviadas ao Minc, [tal órgão ministerial] tomou a decisão de não aprovar esta prestação de contas, tendo inclusive apresentado em anexo 2 DVDs com imagens do evento e das apresentações 100% Instrumentais, conforme proposto no objeto do projeto' (peça 75, p. 1) .
22. Narram que o projeto figurou na tela do Sistema Salic Net como 'aprovado' por três anos, assim como outros projetos culturais da empresa, 'O Posto da Cultura' (Pronac 070318) e 'O Melhor Mineiro do Mundo' (Pronac 08-2045) .
23. Dizem que, em 2021, o Ministério da Cultura entrou em contato para se desculpar 'pelo Erro no Pronac 08-2045, sendo que estes fizeram a correção e HOJE se encontrava na L03 aprovado; já do Posto da Cultura na mesma situação do Print/Tela MinC anterior constava como aprovado, mas que o Minc não poderia fazer a correção pois já se encontrava no TCU'. Anexam prints dos e-mails trocados com o MinC.
24. Dizem também que:
'Simples: bastava a atual gestão ter comunicado o ERRO do Ministério da Cultura ao TCU, erro este que prejudicou uma empresa geradora de empregos diretos e indiretos por 7 anos; erro do Ministério da Cultura que no passado estava aparelhado por partidos e apadrinhados políticos (como disse o Presidente Jair Bolsonaro) ; 
Nenhum destes técnicos demonstrava competência e [eles] (...) 'Vendiam Dificuldades para Colherem Facilidades'. A 	prova está aí: descabido o print da Tela/MinC que figurou 3 anos no site do Ministério da Cultura [re]tirando nossos direitos de defesa administrativa dos 3 projetos;
Resta-nos apresentar ao TCU, em anexo a nossa troca de e-mails com o Ministério da Cultura deste atual Governo Bolsonaro, na intenção única de regularizarmos a Empresa junto ao Governo Federal e ao TCU, onde mostramos claramente a verdade dos fatos e a sucessão de erros, tamanha injustiça e inconsequências daqueles que deveriam cuidar das prestações de contas. Exemplo disso: o que vimos hoje é o Ministério da Cultura dirigir a nossa empresa para pedir 'Desculpas pelo Erro' no caso do Projeto 'O Melhor Mineiro do Mundo Pronac 08-2045', conforme print e-mail em anexo.
Excelência, diante dos fatos relatados e dos anexos que comprovam nossa boa fé e intenção de solucionarmos estas pendências e injustiças, solicitamos a V. Exma. a aprovação de ambas as prestações de contas, tanto do 'Posto da Cultura' (Pronac 07 0318) quanto do 'O Som Instrumental de BH' (Pronac 11-2689) , ou a devolução dos 2 processos ao Ministério da Cultura para que este faça uma nova análise dos mesmos;' (...) (grifo nosso) 
25. Finalizam a defesa com pedido de 'a aprovação desta prestação de contas, uma vez que os fatos [foram] esclarecidos e toda a documentação comprobatória da execução e do cumprimento do objeto já foi entregue na inicial da prestação de contas ao Ministério da Cultura, quando foram entregues em anexo 2 DVDs com imagens do evento e das apresentações 100% instrumentais, conforme proposto no objeto do projeto'.
Análise das alegações de defesa de Y.C.O Promoções e Produções de Eventos Ltda. - ME e José Cícero da Silva
26. Quanto à alegação de que todas as apresentações musicais no projeto tiveram em seus repertórios toda uma apresentação instrumental, vemos que não foram anexadas evidências de tal alegação, tendo somente sido afirmado pelos defendentes, razão pela qual não a acatamos.
27. Fora isso, vê-se que alegam basicamente que houve erro do Ministério da Cultura e que inclusive o órgão teria se desculpado, pois o projeto deveria estar lançado com o status de 'prestação de contas aprovada' e não ter sido instaurada a tomada de contas especial. Todavia, o que se vê da análise dos e-mails enviados (vide peça 75, p. 6) é que o pedido de desculpas do MinC foi relativo ao projeto cultural Pronac 082045, e não ao projeto que aqui se debate, o Pronac 11-2689.
28. Em consulta ao Salic-Web, realizada em 27/10/2021, vemos que o status do Pronac 11-2689 segue como 'E22 - Instaurada Tomada de Contas Especial', não tendo fundamento na alegação dos responsáveis.
29. Por fim, em relação ao pedido para que o TCU determine a devolução dos autos para nova análise do Ministério da Cultura, em face da ausência de apresentação de novos elementos que pudessem mudar o entendimento do órgão instaurador, não se vislumbra a necessidade desta reanálise. Ainda, segundo a jurisprudência do Tribunal, 'Não cabe ao TCU determinar, a pedido do responsável, a realização de diligência, perícia ou inspeção para a obtenção de provas, uma vez que constitui obrigação da parte apresentar os elementos que entender necessários para a sua defesa' (Acórdão 3343/2019-TCU-Primeira Câmara, Relator Ministro-Substituto Augusto Sherman Cavalcanti) .
30. Por todo o exposto, propõe-se rejeitar as alegações de defesa apresentadas por Y.C.O Promoções e Produções de Eventos Ltda. - ME   e José Cícero da Silva, devendo suas contas serem julgadas irregulares, mantendo a impugnação dos valores e aplicando-lhes a multa prevista no art. 57 da Lei 8.443/1992.
Prescrição da Pretensão Punitiva
31. Vale ressaltar que a pretensão punitiva do TCU, conforme Acórdão 1441/2016-TCU-Plenário, Relator Min. Benjamin Zymler, que uniformizou a jurisprudência acerca dessa questão, subordina-se ao prazo geral de prescrição indicado no art. 205 do Código Civil, que é de dez anos, contado da data de ocorrência da irregularidade sancionada, nos termos do art. 189 do Código Civil, sendo este prazo interrompido pelo ato que ordenar a citação, a audiência ou a oitiva dos responsáveis.
32. No caso em exame, não ocorreu a prescrição, uma vez que a irregularidade sancionada ocorreu em 27/2/2012, e o ato de ordenação da citação ocorreu em 10/8/2021.
	(...) 
35. Vale ressaltar que a jurisprudência pacífica nesta Corte é no sentido da imprescritibilidade das ações de ressarcimento ao erário (Súmula TCU 282) . Dessa forma, identificado dano ao erário, devese instaurar e julgar o processo de tomada de contas especial para responsabilizar seus agentes causadores, respeitando o direito ao contraditório e à ampla defesa, independentemente de quando ocorreram os atos impugnados."
3.	Com base no exame empreendido, a SecexTCE propõe, em essência, ao Tribunal (peças 77, p. 10 e 11; 78 e 79) : 
	3.1. rejeitar as alegações de defesa apresentadas pela empresa Y.C.O Promoções e Produções de Eventos Ltda. - ME e pelo Sr. José Cícero da Silva; 
	3.2. julgar irregulares, nos termos dos arts. 1º, inciso I, 16, inciso III, alíneas b e c, da Lei 8.443/1992, c/c os arts. 19 e 23, inciso III, da mesma Lei, as contas da empresa Y.C.O Promoções e Produções de Eventos Ltda. - ME e do Sr. José Cícero da Silva, condenando-os solidariamente ao pagamento da importância de R$ 300.000,00 (trezentos mil reais) , atualizada monetariamente e acrescida dos juros de mora, calculados a partir de 27/2/2012 até a data da efetiva quitação do débito, fixando-lhes o prazo de quinze dias, para que comprovem, perante o Tribunal, o recolhimento da referida quantia aos cofres do Fundo Nacional de Cultura (art. 214, inciso III, alínea a, do Regimento Interno/TCU) ;
	3.3. aplicar individualmente à empresa Y.C.O Promoções e Produções de Eventos Ltda. - ME e ao Sr. José Cícero da Silva a multa prevista no art. 57 da Lei 8.443/1992;
	3.4. autorizar, desde logo, a cobrança judicial das dívidas, caso não atendidas as notificações, na forma do disposto no art. 28, inciso II, da Lei 8.443/1992;
	3.5. autorizar também, desde logo, se requerido, com fundamento no art. 26 da Lei 8.443/1992, c/c o art. 217, §§ 1º e 2º, do Regimento Interno/TCU, o parcelamento das dívidas em até 36 parcelas; 
	3.6. enviar cópia do Acórdão a ser prolatado à Procuradoria da República no Estado de Minas Gerais, nos termos do § 3º do art. 16 da Lei 8.443/1992, c/c o § 7º do art. 209 do Regimento Interno/TCU, para adoção das medidas cabíveis, à Secretaria Especial da Cultura e aos responsáveis, para ciência.
4.	O Ministério Público junto ao TCU, representado pela Procuradora-Geral Cristina Machado da Costa e Silva anui à proposta formulada pela SecexTCE, sem prejuízo de ressaltar o seu entendimento sobre a matéria prescricional fundamentada na Lei 9.873/1999. Eis o excerto do parecer do Parquet (peça 80) :
"8. No aspecto meritório, consideramos que não há reparo a ser feito às análises e argumentos da unidade técnica.
9. Para a análise da prescrição punitiva, a unidade técnica adotou os critérios do Acórdão 1441/2016-TCU-Plenário, de relatoria do Ministro Benjamin Zymler, o qual se baseia no prazo geral de prescrição indicado no art. 205 do Código Civil, de 10 anos contados da data de ocorrência da irregularidade sancionada, nos termos do art. 189 do Código Civil, sendo este prazo interrompido pelo ato que ordenar a citação, a audiência ou a oitiva dos responsáveis. Sob esse critério, a unidade concluiu que não houve a prescrição, uma vez que a irregularidade sancionada se deu em 27/2/2012 e o ato de ordenação da citação ocorreu em 10/8/2021.
10. Por seu turno, em relação à prescrição da pretensão ressarcitória, a unidade adota o comando da Súmula TCU 282, no sentido da imprescritibilidade das ações de ressarcimento ao erário.
11. Quanto ao exame da prescrição, pedimos vênias para divergir do entendimento da Secex-TCE, que adotou os critérios do referido Acórdão 1441/2016-TCU-Plenário.
12. Em relação às premissas que devem orientar a análise da prescrição, em recentes pareceres exarados em processos de controle externo, após a tese firmada pelo Supremo Tribunal Federal no RE n.º 636.886 (Tema 899 da repercussão geral) , esta representante do Ministério Público de Contas tem defendido que seja adotado o regime previsto na Lei n.º 9.873/1999 como solução adequada para regular a prescrição para a atuação do Tribunal, até que sobrevenha norma específica, tanto por observar os parâmetros que preponderam no conjunto de normas do direito público, como por ser, também, a norma que já vem sendo utilizada pelo STF para reger a limitação temporal ao poder sancionador do TCU. Outrossim, entende-se que deva ser aplicado o mesmo marco normativo para as pretensões punitiva e de ressarcimento do dano ao erário.
13. Em pesquisa ao portal do STF, verifica-se que foi certificado o trânsito em julgado da decisão tomada no RE n.º 636.886 em 5/10/2021. Portanto, se já era possível o julgamento imediato de causas sobre o tema do precedente firmado, independentemente da publicação ou do trânsito em julgado do 'leading case', com a certidão mencionada acima o entendimento fixado pela Suprema Corte se consolida em definitivo.
14. Cabe registrar que a prescrição e a decadência são matérias de ordem pública que podem ser arguidas em qualquer tempo e grau de jurisdição e, inclusive, ser reconhecidas de ofício pelo julgador, o que nos leva à convicção de que o novo entendimento veiculado pelo RE n.º 636.886 tem aplicação imediata a todos os processos em curso no TCU, independentemente da época da ocorrência dos fatos.
15. A Lei n.º 9.873/1999 apresenta um prazo geral, de cinco anos (art. 1.º, caput) , e um prazo especial, previsto no art. 1.º, § 2.º, a saber: 'quando o fato objeto da ação punitiva da Administração também constituir crime, a prescrição reger-se-á pelo prazo previsto na lei penal'. Com relação a essa particular hipótese, registre-se o entendimento do STJ no sentido de que a pretensão punitiva da Administração Pública em relação a infração administrativa que também configura crime em tese somente se sujeita ao prazo prescricional criminal quando instaurada a respectiva ação penal (REsp 1116477/DF, Rel. Ministro TEORI ALBINO ZAVASCKI, PRIMEIRA TURMA, julgado em 16/08/2012, DJe 22/08/2012) . Como não há notícia nos autos sobre a instauração de ação penal que verse sobre os fatos objeto desta TCE, cumpre-nos adotar o prazo geral quinquenal para a análise da prescrição no caso concreto.
16. Além da prescrição pelo prazo geral de cinco anos, a Lei n.º 9.873/1999 prevê um prazo de três anos para a prescrição intercorrente (art. 1.º, § 1.º) , como forma de evitar que a inércia e morosidade do Poder Público se estendam indefinidamente, constituindo importante instrumento de segurança e estabilidade das relações jurídicas.
17. Prevê a Lei n.º 9.873/1999 que a prescrição se interrompe 'pela notificação ou citação do indiciado ou acusado, inclusive por meio de edital' (art. 2.º, inciso I) . Aqui cumpre destacar que, nesse regime legal, a interrupção se dá pela notificação ou citação propriamente dita, e não pelo despacho que a ordena. A prescrição também se interrompe 'por qualquer ato inequívoco, que importe apuração do fato' (art. 2.º, inciso II) .
18. Embora a controvérsia dirimida no RE n.º 636.886 tenha sido circunscrita à prescrição ocorrida no curso da execução, quando o dano ao erário já havia sido objeto de acertamento, materializado em acórdão condenatório proferido pelo TCU, é necessário considerar as razões essenciais da decisão, para identificar seus reflexos também no que diz respeito à prescrição reparatória.
19. Observa-se que, para resolver a lide, o STF concluiu que a ressalva constante da parte final do art. 37, § 5.º, da Constituição Federal ('ressalvadas as respectivas ações de ressarcimento') não criou uma hipótese de imprescritibilidade apta a alcançar as decisões dos Tribunais de Contas. É o que se depreende do seguinte trecho do Voto do Ministro Alexandre de Moraes:
'A ressalva que permaneceu no § 5º do art. 37 da CF (ressalvadas as respectivas ações de ressarcimento) , mesmo após a retirada da expressão QUE SERÃO IMPRESCRITÍVEIS [expressão excluída por emenda do Plenário quando da apresentação do Projeto de Constituição da Comissão de Sistematização], teve por finalidade evitar, principalmente, uma anomia em relação à possibilidade de ressarcimento ao erário em face de responsabilização pela prática de eventuais atos ilícitos, enquanto ainda não tipificados pela lei exigida no § 4º do art. 37 da CF como atos de improbidade administrativa. 
A ressalva prevista no § 5º do art. 37 da CF não pretendeu estabelecer uma exceção implícita de imprescritibilidade, mas obrigar constitucionalmente a recepção das normas legais definidoras dos instrumentos processuais e dos prazos prescricionais para as ações de ressarcimento do erário, inclusive referentes a condutas ímprobas, mesmo antes da tipificação legal de elementares do denominado ato de improbidade (Decreto 20.910/1932, Lei 3.164/1957, Lei 3.502/1958, Lei 4.717/1965, Lei 7.347/1985, Decreto-Lei 2.300/1986) ; mantendo, dessa maneira, até a edição da futura lei e para todos os atos pretéritos, a ampla possibilidade de ajuizamentos de ações de ressarcimento.'
20. Ocorre que, no âmbito do processo perante o TCU, a proteção do art. 37, § 5.º, da CF, era a fonte utilizada na defesa da imprescritibilidade tanto na fase condenatória como no curso da execução dos títulos extrajudiciais consubstanciados nos seus acórdãos.
21. Nesse diapasão, é forçoso concluir que também é prescritível a pretensão de ressarcimento exercida pelo TCU com o fim de apurar a ocorrência de prejuízo ao erário e condenar o agente que lhe deu causa. Essa conclusão resulta das razões de decidir utilizadas na paradigmática decisão da Corte Suprema, que delimitaram o sentido e o alcance da ressalva contida no art. 37, § 5.º, da Constituição Federal.
22. Com base nesse entendimento, passamos à análise dos atos que podem ser considerados como marcos interruptivos da prescrição da pretensão punitiva e ressarcitória no caso concreto.
23. De acordo com a unidade técnica, o prazo para prestação de contas do Projeto Cultural Pronac 11-2689 se encerrou 30/1/2014. Assim, considera-se o dia seguinte ao término do prazo como termo inicial para contagem do prazo prescricional, portanto 31/1/2014.
24. Compulsando os autos, verificam-se os seguintes eventos processuais, relacionados aos responsáveis, Y.C.O Promoções e Produções de Eventos Ltda. - ME   e Senhor José Cícero da Silva, que podem ser considerados como causas de interrupção da prescrição:
a. 18/6/2018 - data da ciência do Comunicado n.º 009/2018- CGARE/DEIPC/SEFIC/MinC (Y.C.O Promoções e Produções de Eventos Ltda) e Comunicado n.º 011/2018- CGARE/DEIPC/SEFIC/MinC (Senhor José Cícero da Silva) , que notifica os responsáveis quanto à reprovação das contas, informa o valor do débito e dá instruções sobre o seu pagamento (peça 57, p. 4) ;
b. 5/10/2018 - autuação, pela Secretaria Especial de Cultura, do processo de Tomada de Contas Especial (peça 57, p. 2) ;
c. 30/7/2020 - autuação do processo de TCE no âmbito do TCU;
d. 18/9/2021 - data da ciência das Citações realizadas pelo TCU por meio do Ofício 44706/2021- Secomp-4, endereçado ao Senhor José Cícero da Silva e do Ofício 44710/2021- Secomp-4, endereçado à Y.C.O Promoções e Produções de Eventos Ltda (peças 73-74) .
25. Portanto, com base nos referidos marcos interruptivos, não se evidencia a ocorrência da prescrição das pretensões punitiva e ressarcitória no presente caso, sob o regime estabelecido pela Lei n.º 9.873/1999.
26. Feitas essas considerações, esta representante do Ministério Público de Contas anui à proposta de encaminhamento oferecida pela unidade instrutiva à peça 77 (ratificada às peças 78 e 79) ."
		É o Relatório.

não há.

Procuradora-Geral Cristina Machado da Costa e Silva.

TOMADA DE CONTAS ESPECIAL. RECURSOS CAPTADOS COM BASE NA LEI ROUANET. PROJETO CULTURAL CONSISTENTE NA APRESENTAÇÃO DE ESPETÁCULO DENOMINADO DE "O SOM INSTRUMENTAL DE BH". NÃO COMPROVAÇÃO DA REGULAR APLICAÇÃO DOS RECURSOS NO OBJETO PACTUADO. CITAÇÃO. ALEGAÇÕES DE DEFESA INSUFICIENTES PARA AFASTAR A FALTA CONSTATADA. CONTAS IRREGULARES. DÉBITO SOLIDÁRIO E MULTA INDIVIDUAL E PROPORCIONAL AO DANO CAUSADO AO ERÁRIO.

TOMADA DE CONTAS ESPECIAL (TCE)

Secretaria de Controle Externo de Tomada de Contas Especial - SecexTCE.

Em exame a Tomada de Contas Especial instaurada pela Secretaria Especial da Cultura (antigo Ministério da Cultura - MinC) , atualmente vinculada ao Ministério do Turismo, tendo por responsáveis a empresa Y.C.O. Promoções e Produções de Eventos Ltda. - ME e o seu sócio administrador, Sr. José Cícero da Silva, em razão da não comprovação da regular aplicação dos recursos captados para o projeto cultural "O som instrumental de BH" (Pronac 11-2689) , com base na Lei Rouanet (Lei 8.313/1991) e na Portaria/MINC 352/2011 (peça 4, p. 2) .
2.	O Pronac 11-2689 teve por objeto promover, na cidade de Belo Horizonte, no Circuito Praça da Liberdade, três dias de música instrumental em diversos estilos, com a participação de três grupos mineiros por dia (peça 1, p. 1) .  
3.	Para a realização do evento, a Secretaria de Fomento e Incentivo à Cultura do extinto Ministério da Cultura autorizou, por meio da Portaria/MINC 352/2011 (peça 4, p. 1 e 2) , a captação de R$ 399.255,00, no período de 28/6/2011 a 31/12/2011, prorrogado até 31/12/2013 (peça 12, p. 1 e 2) , e com prazo de prestação de contas até 30/01/2014. Efetivamente foi captado pela empresa Y.C.O Promoções e Produções de Eventos Ltda. - ME o montante de R$ 300.000,00, conforme atestam os recibos e os extratos da conta bancária do projeto (peças 5, 8 e 20) . 
4.	A Secretaria de Controle Externo de Tomada de Contas Especial - SecexTCE examinou a matéria e concluiu pela realização de citação solidária da empresa Y.C.O Promoções e Produções de Eventos Ltda. - ME e do Sr. José Cícero da Silva, para que recolhessem o valor do débito de R$ 300.000,00 ao Fundo Nacional da Cultura e/ou oferecessem alegações de defesa sobre a não comprovação da boa e regular aplicação dos recursos federais captados no âmbito do Pronac 11-2689, em decorrência da reprovação da prestação de contas final devido à alteração do objeto do projeto aprovado pelo órgão ministerial e à ausência de demonstração do atendimento às condições de acessibilidade nos locais das apresentações musicais. 
5.	Promovida a citação solidária (peças 71-74) , veio aos autos a defesa conjunta dos responsáveis (peça 75) , cujas alegações de mérito foram refutadas pela unidade técnica que, ao final, sugeriu ao Tribunal a irregularidade das contas da empresa Y.C.O Promoções e Produções de Eventos Ltda. - ME e do Sr. José Cícero da Silva, fundamentada no art. 16, inciso III, alíneas b e c, da Lei 8.443/1992; a condenação solidária dos responsáveis ao pagamento do débito apurado; e a aplicação de sanção pecuniária individual e proporcional ao dano causado ao erário (peças 77, p. 10 e 11; 78 e 79) .
6.	O Ministério Público junto ao TCU, representado pela Procuradora-Geral Cristina Machado da Costa e Silva, após consignar a inocorrência de prescrição das pretensões punitiva e ressarcitória no presente caso, sob a égide da Lei 9.873/1999, concordou com a proposta de mérito formulada pela SecexTCE (peça 80) . 
ii
7.	Feito esse breve histórico, passo a apreciar a matéria e já me adianto a acolher a proposta da SecexTCE, por entender que tal desfecho se amolda perfeitamente ao caso concreto.
8.	No que concerne às alegações de prescrição das pretensões punitiva e ressarcitória invocadas pela representante do MP/TCU, sob o regime estabelecido pela Lei 9.873/1999, ainda que no presente caso não tenha ocorrido a aludida prescrição, cumpre destacar que, no momento, alinho-me à jurisprudência pacífica desta Corte de Contas quanto à imprescritibilidade do dano causado ao erário (Enunciado 282 da Súmula de Jurisprudência/TCU) e à prescritibilidade decenal aplicável à pretensão punitiva do Tribunal, nos termos do Acórdão 1441/2016-TCU-Plenário (relator Ministro Benjamim Zymler e redator Ministro Walton Alencar Rodrigues) .
9.	A propósito, cumpre destacar que a decisão adotada pelo Supremo Tribunal Federal - STF, nos autos do Recurso Extraordinário 636.886 (Tema 899 da Repercussão Geral) , vai ao encontro do entendimento desta Corte de Contas de que a prescritibilidade da pretensão de ressarcimento ao erário com base em decisão de tribunal de contas somente alcança a fase judicial da execução do título extrajudicial, não atingindo os processos de controle externo em trâmite no TCU (v. Acórdão 5236/2020-TCU-Primeira Câmara, rel. Min. Benjamin Zymler) .
10.	Nesse sentido, insta reportar que os Embargos de Declaração opostos pela Advocacia-Geral da União - AGU contra o RE 636.886 foram apreciados pelo Plenário do STF, em sessão virtual ocorrida de 13 a 20/8 de 2021. Naquela assentada, o Pretório Excelso negou provimento ao recurso, nos termos do voto do relator, Ministro Alexandre de Moraes, que assim se manifestou (trecho do voto) : 
"Os argumentos acima elencados conduzem à conclusão no sentido de que a pretensão executória de título executivo proveniente de decisão do TCU da qual resulte imputação de débito ou multa é prescritível; e, portanto, a ela se aplica o prazo prescricional da Lei de Execução Fiscal. Nenhuma consideração houve acerca do prazo para constituição do título executivo, até porque esse não era o objeto da questão cuja repercussão geral foi reconhecida no Tema 899, que ficou adstrito, como sobejamente já apontado, à fase posterior a formação do título." (grifo acrescido) 
11.	Como se vê, a decisão do STF se referiu especificamente à etapa judicial da execução do título, sem tratar dos processos de controle externo que tramitam no TCU.
12. 	Outrossim, convém ressaltar que ao apreciar o TC Processo 000.006/2017-3, este Tribunal decidiu remeter a análise do tema ao processo que será criado em decorrência do Acórdão 459/2022-TCU-Plenário (redator Ministro Walton Alencar Rodrigues) , de 9/3/2022. A decisão determinou à Secretaria-Geral de Controle Externo desta Casa que forme grupo técnico de trabalho para apresentar projeto de ato normativo que discipline "o tema da prescrição da pretensão ressarcitória e da prescrição da pretensão punitiva no âmbito do controle externo, tendo por base jurisprudência predominante do Supremo Tribunal Federal, adequando-a às especificidades das diversas formas de atuação do Tribunal de Contas da União".
13.	Dessa forma, nos moldes do Enunciado 282 da Súmula de Jurisprudência/TCU, não há prescrição ressarcitória no presente caso, e, nos termos do Acórdão 1441/2016-TCU-Plenário (relator Ministro Benjamim Zymler e redator Ministro Walton Alencar Rodrigues) , não incidiu prescrição da pretensão punitiva do TCU, eis que entre a data do fato gerador da irregularidade (31/01/2014, correspondente ao primeiro dia após o vencimento do prazo para a prestação de contas do projeto objeto do Pronac 11-2689) e a data do ato que ordenou a citação dos responsáveis (10/8/2021, peça 66) não transcorreu mais de dez anos. Portanto, pode o Tribunal aplicar aos responsáveis a sanção sugerida pela unidade técnica. 
14.	Ainda no campo das questões preliminares, verifico que a atribuição de responsabilidade solidária entre a empresa Y.C.O Promoções e Produções de Eventos Ltda. e o seu sócio administrador, Sr. José Cícero da Silva, está bem firmada. 
15.	Nesse sentido, vale lembrar que, por meio do Acórdão 2386/2014-TCU-Plenário (relator Ministro Benjamin Zymler) , o Tribunal consolidou o entendimento acerca da responsabilidade solidária de pessoa jurídica de direito privado beneficiária de recursos federais oriundos de transferência voluntária com os respectivos administradores, na hipótese de dano ao erário, e aprovou o anteprojeto de Súmula, do qual resultou o Enunciado 286 da Súmula de Jurisprudência do TCU: 
"A pessoa jurídica de direito privado destinatária de transferências voluntárias de recursos federais feitas com vistas à consecução de uma finalidade pública responde solidariamente com seus administradores pelos danos causados ao erário na aplicação dos recursos." 
16.	Apesar de o texto da referida súmula tratar de transferências voluntárias, o entendimento que apregoa aplica-se, por analogia, aos casos dos recursos públicos captados com amparo na Lei Rouanet para fins de responsabilização solidária da entidade privada e de seus administradores pelo dano causado ao erário no emprego dos recursos públicos (v.g.:  Acórdão 80/2020-TCU-Plenário, relatora Ministra Ana Arraes; Acórdão 1377/2019-TCU-Plenário, relator Ministro Augusto Nardes; Acórdão 5374/2016-TCU-Segunda Câmara, relator Min. Vital do Rêgo; e Acórdão 2590/2013-TCU-Primeira Câmara, relator Ministro-Substituto Augusto Sherman Cavalcanti) . 
17.	No mérito, os responsáveis alegaram que o objeto do Pronac 11-2689 foi executado de acordo com o projeto aprovado e, portanto, houve apresentações instrumentais em todos os shows. Informam ainda que encaminharam DVDs das apresentações junto à prestação de contas ao então Ministério da Cultura e que, mesmo assim, aquele órgão ministerial não aprovou as contas do ajuste. 
18.	Aduziram também que, no caso de outro projeto cultural (Pronac 08-2045, "O melhor mineiro do mundo") , o aludido órgão ministerial teria incorrido em erro ao lançar no sistema a inadimplência do ajuste em vez da situação de "aprovado", o que levou o concedente a, oficialmente, encaminhar-lhes pedido de desculpas pela falha incorrida. Também teria ocorrido falha em lançamentos no sistema com relação ao Pronac 07-0318 ("O Posto da Cultura") . 
19.	Ao final, requerem ao TCU que aprove a prestação de contas do Pronac 11-2689, bem como do Pronac 07-0318 ("Posto da Cultura") ou determine a devolução dos processos ao Ministério da Cultura para nova análise. 
20.	Cabe esclarecer, desde logo, que os dois projetos culturais mencionados nas alegações de defesa, Pronac 08-2045 ("O melhor mineiro do mundo") e Pronac 07-0318 ("O Posto da Cultura") , foram apreciados pelo Tribunal, respectivamente nos Acórdão 18077/2021-TCU-Segunda Câmara (relator Ministro Aroldo Cedraz, TC Processo 009.647/2019-8) e 10.197/2020 - 1ª Câmara (relator Ministro Benjamin Zymler, TC Processo 006.435/2019-0) , nos quais as contas dos responsáveis foram julgadas irregulares, com imputação de débito, e, somente no primeiro decisum, houve a aplicação de multa proporcional ao dano causado ao erário. Portanto, quaisquer pedidos relacionados a tais ajustes devem ser encaminhados aos aludidos processos, porque ambos os ajustes não têm conexão com projeto  "O som instrumental de BH" (Pronac 11-2689) . 
21.	Quanto ao objeto de que trata o Pronac 11-2689, os elementos constantes destes autos demonstram que os responsáveis não cumpriram os termos do ajuste.
22.	 Segundo o Parecer Técnico 043/2016, emitido pela Coordenação-Geral de Acompanhamento e Avaliação/Diretoria de Incentivo à Cultura/MinC (peça 26) , houve descumprimento do objeto pactuado no Pronac 11-2689, em termos de segmento musical, local de apresentação (inicialmente prevista para ocorrer em Belo Horizonte/MG, na Praça da Liberdade, foi transferida para a cidade de Brumadinho/MG, na praça de São Sebastião) e medidas de acessibilidade. 
23.	Tal conclusão foi ratificada pela Nota Técnica 002/2018, da Coordenação-Geral de Avaliação de Resultados/Departamento de Incentivo à Produção Cultural/Secretaria de Fomento e Incentivo à Cultura/MinC (peça 27) , que ressaltou em seu parecer a caracterização de descumprimento do objeto e a não comprovação das medidas de acessibilidade:
	"4. O motivo que levou à conclusão pelo descumprimento do objeto foi a alteração de enquadramento. O projeto foi aprovado com enquadramento no artigo 18 da Lei 8.313/1991 devido ao segmento de música instrumental. Contudo, por meio da análise dos documentos enviados à Prestação de Contas, verificou-se que o projeto fora executado nos moldes do artigo 26 da Lei 8.313/1991, no segmento música popular, com apresentações de bandas cover do U2, Rolling Stones, Neil Young, Creedence Cleawater Revival, Beatles, além de sertanejo universitário e forró.
	5. Durante a análise da Prestação de Contas, o proponente foi diligenciado (...) para que esclarecesse sobre o estilo musical das atrações. Na resposta, o proponente apenas informou que as bandas têm 'estilo próprio' e 'participação instrumental´, sem comprovar o caráter instrumental das apresentações. 
	6. As medidas de acessibilidade do projeto também ficaram sem comprovação. Na diligência (...) , foi solicitado o envio de materiais que comprovassem tais medidas. Contudo, o proponente se limitou a informar que "Todos os acessos a pessoas portadoras de deficiência física foram cumpridos'. Diante da carência de documentos válidos, a mera declaração do proponente não é suficiente para se comprovar [o cumprimento de] quaisquer das finalidades do PRONAC."  
24.	Nesse contexto, diante da alteração unilateral do objeto pactuado, sem a anuência do órgão ministerial, e dada a falta de documentos capazes de comprovar a efetiva apresentação de música instrumental, nos termos da avença celebrada no Pronac 11-2689, além da não implementação das medidas de acessibilidade, o Laudo Final do Ministério da Cultura foi de reprovação das contas e de inabilitação do proponente com base no art. 59 da Instrução Normativa/MinC 05/2017 (peça 28) , o que foi adotado integralmente na Portaria/MinC 396/2018, que, além de reprovar as contas dos responsáveis, aplicou-lhes a sanção administrativa de inabilitação pelo prazo de três anos contados da data de publicação da aludida portaria (DOU 18/6/2018, peça 29) . 
25.	Desta feita, os responsáveis se limitaram a afirmar a realização do objeto nos termos pactuados, porém não trouxeram aos autos provas do alegado. Na verdade, houve descumprimento total dos termos ajustados no Pronac 11-2689. Os responsáveis não ofertaram ao público o projeto cultural de música instrumental. Bem distante desse segmento de música instrumental, alegaram ter apresentado bandas cover do U2, Rolling Stones, Neil Young, Creedence Cleawater Revival, Beatles, além de sertanejo universitário e forró.
26.	Na documentação de solicitação de apoio ao projeto cultural, os proponentes apresentaram um breve resumo da ficha técnica dos grupos/músicos que iriam participar do evento (peça 1, p. 2 e 3) . 27.	Nessa ficha técnica, constam os nomes do violonista Juarez Moreira, do pianista Clóvis Aguiar, do violoncelista Cid Ornellas, do cavaquinista Dudu Braga, além de outros profissionais do setor musical. Entretanto, na prestação de contas encaminhada pelos responsáveis, não se verifica qualquer informação sobre a efetiva participação desses profissionais na apresentação de música instrumental do Pronac 11-2689, corroborando a conclusão do órgão concedente de que não houve espetáculos de música instrumental.   
28.	 A propósito, cabe lembrar que nos citados autos do TC Processo 006.435/2019-0 (Acórdão 10197/2020-TCU-Primeira Câmara, relator Ministro Benjamin Zymler) , a empresa Y.C.O Promoções e Produções de Eventos Ltda. - ME e o Sr. José Cícero da Silva, que também figuram no rol de responsáveis desta TCE, captaram recursos, com base na Lei Rouanet, para execução de projeto cultural no segmento de música instrumental e também se desviaram da proposta cultural aprovada pelo então Ministério da Cultura, realizando apenas apresentações circenses, e, como resultado, tiveram suas contas julgadas irregulares, com débito no total do valor captado, sem a incidência de multa por conta da ocorrência da prescrição da pretensão punitiva naquele caso. 
29. 	Nesse contexto, cabe julgar irregulares as contas dos responsáveis, condená-los solidariamente ao pagamento do débito apurado e aplicar-lhes individualmente a multa proporcional ao dano causado ao erário, nos termos do encaminhamento sugerido nos pareceres exarados nos autos. 
	Ante o exposto, voto por que seja adotado o Acórdão que ora submeto a este Colegiado. 
T.C.U., Sala das Sessões, em 28 de junho de 2022.
MARCOS BEMQUERER COSTA
Relator